【裁判字號】    97,交易,25
【裁判日期】    970529
【裁判案由】    過失致死
【裁判全文】
臺灣臺東地方法院刑事判決              97年度交易字第25號
公  訴  人  臺灣臺東地方法院檢察署檢察官
被      告  甲○○
選任辯護人  吳漢成律師
上列被告因過失致死案件，經檢察官提起公訴（96年度偵字第26
88號），本院行簡式審判程序，判決如下：
    主  文
甲○○因過失致人於死，處有期徒刑陸月，如易科罰金，以新臺
幣壹仟元折算壹日。
    事  實
一、甲○○領有普通重型機車之駕駛執照，於民國96年11月10日
    下午 2時20分許，騎乘無車牌號碼、引擎號碼已磨損而無法
    辨識之三陽廠牌黑色迪爵普通重型機車附載其子林志偉，沿
    臺東縣綠島鄉○○○路由公館村往中寮村方向行駛，途經該
    鄉公館村安養所旁10公尺處前劃有行車分向線之雙向二車道
    路段，因同向車道前方有一長約2.5公尺、寬約2.6公尺之道
    路施工路面，其不得已欲跨越行車分向線駛入來車車道內，
    俾駛越該施工路段之際，除應注意前方來車並減速慢行外，
    倘遇來車車道內已有車輛駛近，尤應暫停在原車道內，俾便
    讓來車車道內之前方來車先行通過，而依當時天候及路況分
    別為晴天、日間自然光線、視距良好、乾燥有坑洞之水泥路
    面等情狀，均無不能注意之特殊情事，又其在該路段欲跨越
    行車分向線駛入來車車道之前，即已發現蘇陳美玉適騎乘車
    牌號碼 K57-382號普通重型機車，在來車車道內迎面駛近前
    來，甲○○雖已減速慢行，竟仍疏於注意而未及時煞停，俾
    使來車車道內之前方來車先行通行，猶駕駛上揭機車貿然跨
    越行車分向線駛入來車車道內，而在該車道內不慎與蘇陳美
    玉所駕駛之前開機車發生擦撞，蘇陳美玉旋即人車倒地，因
    而受有顱內出血等傷害，嗣經送醫急救後，仍因傷重延至同
    年月18日上午10時34分許不治死亡。甲○○則於前揭車禍發
    生後，立即停留在現場，並撥打 119電話報案，在職司犯罪
    偵查之公務員知悉其姓名與前開犯罪情節之前，主動向警察
    機關承認其為肇事人，並供明自己之年籍與肇事經過而接受
    裁判。
二、案經臺東縣警察局臺東分局報請相驗由臺灣臺東地方法院檢
    察署檢察官偵查起訴。
    理  由
一、本案被告甲○○所犯係死刑、無期徒刑、最輕本刑為 3年以
    上有期徒刑以外之罪，亦非高等法院管轄之第一審案件，而
    被告於本院行準備程序中就被訴事實為有罪之陳述，經告知
    簡式審判程序之旨，並聽取公訴人、被告及辯護人之意見後
    ，本院合議庭依刑事訴訟法第 273條之1第1項規定，裁定由
    受命法官獨任進行簡式審判程序，合先敘明。
二、訊據被告甲○○對上開犯罪事實均坦白承認，核與證人林志
    偉於警詢時所證述之情節大致相符，並有臺東縣警察局臺東
    分局道路交通事故現場圖及道路交通事故調查報告表(一)、(二)
    各1紙、交通部公路總局高雄區監理所臺東監理站97年4月28
    日高監東字第0970005389號函附資料 1份、車禍現場及事故
    車輛車損情形照片計10張附卷可稽。按未劃設慢車道而劃有
    行車分向線之雙向二車道路段，如因單向車道道路施工，致
    該向車道之車輛須跨越該行車分向線而駛入來車車道內，始
    得駛越該道路施工路段時，則該向車道之車輛駕駛人究應如
    何行車及讓車，道路交通安全相關法規固未有明定，然參諸
    道路交通安全規則第 97條第1項第1款、第3款、第101條第1
    項第2款、第95條第1項、第93條第1項第2款、第100條第7款
    、第99條第1項第3款分別規定：汽車（包括機器腳踏車）在
    未劃設慢車道之雙向二車道行駛時，均應在遵行車道內行駛
    ；在劃有行車分向線之路段，超車時得駛越，但對面有來車
    交會，不得超車；汽車除行駛於單行道或指定行駛於左側車
    道外，在未劃分向線或分向限制線之道路，應靠右行駛。但
    遇有特殊情況必須行駛左側道路時，除應減速慢行外，並注
    意前方來車及行人；行經設有彎道、坡路、狹路、狹橋、隧
    道、學校、醫院標誌之路段、道路施工路段、泥濘或積水道
    路、無號誌之交岔路口及其他人車擁擠處所，或因雨霧致視
    線不清或道路發生臨時障礙，均應減速慢行，作隨時停車之
    準備；汽車交會時，單車道之橋樑及隧道不得交會；機器腳
    踏車行駛之車道，應依標誌或標線之規定行駛；無標誌或標
    線者，變換車道時，應讓直行車先行，並注意安全距離。又
    道路交通安全規則有關「讓車」之規定，旨在確認行車順序
    及劃分用路人之道路使用權，以維交通往來之安全，故所謂
    「讓」，當指車輛駕駛人須將車輛暫停，待有道路使用權之
    其他車輛駕駛人駛過，安全無虞時，始得再繼續通行之謂。
    是以，在未劃設慢車道而劃有行車分向線之雙向二車道路段
    ，如因單向車道道路施工，致該向車道之車輛須跨越該行車
    分向線而駛入來車車道內，始得駛越該道路施工路段時，該
    向車道之車輛駕駛人除應注意前方所有來車並減速慢行外，
    倘發現來車車道內已有車輛駛近前來，即應將其所駕駛之車
    輛暫停在原應遵行之車道內，待來車車道內之車輛完全駛離
    而安全無虞後，始得跨越該行車分向線，以利用來車車道駛
    離該道路施工路段，若僅以減速慢行，卻仍搶入對向已有來
    車之車道內，自難謂其行為合於道路交通秩序，而無悖於交
    通安全之要求。查被告於上揭時、地騎乘普通重型機車，因
    同向單一車道前方有道路施工路面，而須跨越行車分向線駛
    入來車車道內，始得駛越該施工路段，其本應注意前方來車
    並減速慢行，倘遇來車車道內已有車輛駛近，更應暫停在原
    車道內，以便讓來車車道內之前方來車先行通過，又觀諸前
    揭卷附道路交通事故調查報告表及車禍現場照片所示，本案
    事故發生之時天候晴，日間自然光線，且在視距良好之乾燥
    水泥道路上，路面雖有施工坑洞，惟綜觀上開狀況，並無使
    被告不能注意遵循前開道路交通安全法規之特殊情事，且其
    行經該路段尚未跨越行車分向線駛入來車車道之時，早已發
    現被害人蘇陳美玉斯時騎乘普通重型機車，在來車車道內迎
    面駛近而來乙節，業據被告供明在卷，是被告雖已減速慢行
    ，竟仍疏於注意而未及時煞停，以使被害人之機車先行通過
    ，猶駕駛上開機車貿然跨越行車分向線搶行來車車道，終而
    在該車道內不慎與被害人所駕駛之機車發生對向擦撞，其對
    本案事故之發生具有過失責任，至屬明確。又本案事故發生
    之原因經送臺灣省花東區車輛行車事故鑑定委員會鑑定及臺
    灣省車輛行車事故覆議鑑定委員會覆議結果，亦均認定被告
    就本案事故之發生確有駕駛普通重型機車，行經施工路段須
    跨越中心分向線行駛來車道時，未注意前方來車並予以禮讓
    之過失，此有96年12月31日花東鑑字第0966102209號函附之
    鑑定意見書及97年2月26日覆議字第0976200697號函文各1份
    在卷可參。另按汽車駕駛人有飲用酒類或其他類似物後其吐
    氣所含酒精濃度超過每公升0.25毫克或血液中酒精濃度超過
    0.05%以上者，不得駕車，道路交通安全規則第114條第 2款
    亦著有明文，而被害人駕駛上開機車發生本案事故經送醫急
    救，旋即抽取其血液檢測結果，其血液中之酒精濃度值為每
    公合148.6毫克（mg/dl），相當於呼氣酒精濃度值每公升0.
    743 毫克（mg/l）乙事，有臺東縣警察局道路交通事故當事
    人酒精測定紀錄表 1紙存卷可查，是被害人服用酒類後，已
    達不能安全駕駛動力交通工具之狀態，而仍駕駛上開機車與
    被告所駕駛之機車發生擦撞，被害人對本案事故發生亦有過
    失之責，應堪認定，且前揭臺灣省花東區車輛行車事故鑑定
    委員會鑑定及臺灣省車輛行車事故覆議鑑定委員會覆議結果
    亦同此見。再按汽車駕駛人雖可信賴其他參與交通之對方亦
    能遵守交通規則，同時為必要之注意，謹慎採取適當之行動
    ，而對於不可知之對方違規行為並無預防之義務，然因對於
    違規行為所導致之危險，若屬已可預見，且依法律、契約、
    習慣、法理及日常生活經驗等，在不超越社會相當性之範圍
    應有注意之義務者，自仍有以一定之行為避免結果發生之義
    務。又汽車駕駛人對於防止危險發生之相關交通法令之規定
    ，業已遵守，並盡相當之注意義務，以防止危險發生，始可
    信賴他人亦能遵守交通規則並盡同等注意義務。若因此而發
    生交通事故，方得以信賴原則為由免除過失責任，最高法院
    分別著有74年臺上字第4219號、84年臺上字第5360號判例意
    旨可供參照，故所謂信賴原則之適用，應以行為人自身並未
    違規為前提。是以，被告駕駛上開機車因道路施工，而須跨
    越行車分向線駛入來車車道內，竟疏於注意而未讓來車車道
    內已駛近前來之被害人先行通過，猶貿然跨越行車分向線搶
    行來車車道，以致發生交通事故，縱令被害人對於交通事故
    之發生與有過失，然此僅係過失比例之問題，被告自難主張
    信賴原則之適用而免其過失責任。再者，被害人確因本案車
    禍事故而顱內出血死亡，亦經臺灣臺東地方法院檢察署檢察
    官相驗無訛，有該署勘（相）驗筆錄、相驗屍體證明書及法
    醫驗斷書各1份、相驗屍體相片4張在卷足憑，並有馬偕紀念
    醫院臺東分院乙種診斷證明書 1紙在卷可資參佐，堪信被告
    上開過失行為與被害人因本案事故所生死亡結果間，具有相
    當因果關係存在。綜上，足認被告自白與事實相符，本案事
    證明確，其犯行洵堪認定，應予依法論科。
三、核被告所為，係犯刑法第276條第1項之過失致死罪。按刑法
    第62條所規定之自首，係以犯人在犯罪未發覺前，向該管公
    務員自承犯罪，而受法律之裁判為要件。所謂未發覺，乃指
    犯罪事實未為有偵查犯罪職權之公務員發覺，或犯罪事實雖
    已發覺，而犯人為誰，尚不知者而言。而向該管公務員自承
    其犯罪，不以先自向該公務員告知為必要，即受追問時，告
    知其犯罪仍不失為自首（最高法院92年度臺上字第 487號判
    決意旨參照）。又自首減刑之設，在期犯罪事實之早日發覺
    ，藉省偵查之勞費而免累及無辜，故自首以告知犯罪事實為
    已足，不以與事實真相完全符合為必要，亦不以犯人自白犯
    罪為要件。查被告肇事後，立即停留在車禍現場，並撥打11
    9 電話報案，在其上開犯行未為任何有偵查犯罪職權之公務
    員知悉前，主動向臺東縣警察局臺東分局公館派出所警員承
    認其為肇事人，並供明自己之年籍與肇事經過而接受裁判等
    情，有臺東縣警察局道路交通事故肇事人自首情形紀錄表、
    96年11月10日道路交通事故調查筆錄各 1份附卷可稽，揆諸
    前揭說明，應認符合自首之要件，至其有無過失刑責，本應
    由法院審理認定，是被告於警詢及偵訊時雖均否認其有何過
    失之責，然此尚不影響其自首之效力，本院自得依刑法第62
    條前段規定減輕其刑。爰審酌被告並無前案論罪科刑及執行
    情形，有卷附臺灣高等法院被告前案紀錄表 1紙可佐，素行
    尚可，其因一時疏忽，鑄成大錯，犯後固未能於偵查中坦認
    過失之責，惟念及其於本院審理尚知及時坦承全部犯行，且
    肇事後旋即自行報警救治被害人，並自承其為肇事之人而接
    受檢、警調查已如前述，然其與告訴人即被害人之夫丙○○
    、被害人之子乙○○等家屬，因和解金額歧異甚鉅，而未能
    於本案言詞辯論終結前達成民事和解或賠償被害人家屬所受
    之損害，此乃被告所供承，又衡酌被告於本案交通事故之發
    生有如上述之過失情節、被害人本身亦與有過失、被告之智
    識程度及生活狀況等一切情狀，量處如主文所示之刑，併諭
    知易科罰金之折算標準。
據上論斷，應依刑事訴訟法第 273條之1第1項、第299條第1項前
段，刑法第276條第1項、第62條前段、第 41條第1項前段，刑法
施行法第1條之1第1項、第2項前段，判決如主文。
本案經檢察官邱奕智到庭執行職務
中    華    民    國    97    年    5     月    29    日
                  交通法庭  法  官  劉正偉
以上正本證明與原本無異。
如不服本判決應於收受本判決後10日內向本院提出上訴書狀；上
訴書狀應敘述具體理由。未敘述上訴理由者，應於上訴期間屆滿
後20日內向本院補提理由書狀（均須按他造當事人之人數附繕本
）。「切勿逕送上級法院」。
告訴人或被害人對於本判決如有不服，請書具不服之理由狀，請
求檢察官上訴者，其上訴期間之計算係以檢察官收受判決正本之
日期為準。
                            書記官  王希文
中    華    民    國    97    年    5     月    29    日
附錄論罪科刑法條全文：
中華民國刑法第276條第1項：
因過失致人於死者，處2年以下有期徒刑、拘役或2千元以下罰金
。


司法院資訊處製作；財團法人民間司法改革基金會備份。
